【裁判字號】    95,上訴,67
【裁判日期】    950427
【裁判案由】    違反藥事法
【裁判全文】
臺灣高等法院刑事判決                  95年度上訴字第67號
上  訴  人  臺灣士林地方法院檢察署檢察官
上  訴  人
即  被  告  戊○○○
上  訴  人
即  被  告  己○○
                      弄8號5樓
被      告  乙○○
被      告  甲○○
被      告  丙○○
被      告  丁○○
共      同
選任辯護人  王東山律師
            李美寬律師
            林孝甄律師
上列上訴人因被告違反藥事法案件，不服臺灣士林地方法院94年
度訴字第177號，中華民國94年11月14日第一審判決（起訴案號
：臺灣士林地方法院檢察署93年度偵字第3059號），提起上訴，
本院判決如下：
    主  文
原判決關於乙○○、戊○○○、己○○部分撤銷。
乙○○製造偽藥，處有期徒刑捌月，緩刑參年。扣案之黑色膠塊
偽藥參塊均沒收。
戊○○○、己○○共同連續明知為偽藥而轉讓，戊○○○處有期
徒刑陸月，己○○處有期徒刑伍月，如易科罰金，均以參佰元折
算壹日，均緩刑參年。扣案之黑色膠塊偽藥參塊均沒收。
其餘上訴駁回。
    事  實
一、乙○○係日正青草企業社（設於台中市○○路○段139巷34號
    ）之負責人，明知未經中央衛生主管機關之核准，不得擅自
    製造藥物，竟於民國92年12月19日至22日間之某日夜晚，在
    上開地點製造摻有人蔘、枸杞子等中藥成分之黑色膠塊偽藥
    。並於92年12月間僱用戊○○○、己○○二人，二人亦明知
    前揭之藥物係未經主管機關核准擅自製造之偽藥，不得轉讓
    ，仍共同基於轉讓偽藥之概括犯意聯絡，由乙○○提供前揭
    製造完成，摻有人蔘、枸杞子等中藥成分之黑色膠塊偽藥、
    二仙膠使用方法說明傳單及龜鹿二仙膠免費體驗卡，再由戊○○○於92年12月23日，前往位在臺北市○○區○○路12巷
    之「大同之家」社區，借得該社區廣場空地供宣傳上開偽藥
    之用。戊○○○、己○○乃自翌日（即24日）起至同年月25
    日止，連續2日夥同其他不詳人數且亦有犯意聯絡之年籍姓
    名不詳之成年女子，共同在該廣場擺設攤位，以試吃「龜鹿
    二仙膠」為由，宣傳上開黑色膠塊偽藥，現場展示龜板、鹿
    角及其他不詳中藥材，並放置上開二仙膠使用說明宣傳單，
    由戊○○○擔任現場負責人，其他不詳女子負責向在場民眾
    宣傳上開黑色膠塊係以龜板、鹿角及其他藥材熬製而成之「
    龜鹿二仙膠」，具有療效，己○○則當場將該黑色膠塊偽藥
    以雞湯溶煮後，無償提供前來圍觀之不特定民眾多人試吃，
    而連續轉讓該偽藥，並同時在龜鹿二仙膠免費體驗記載卡上
    記載試吃民眾之姓名、試吃日期及身體病痛名稱等內容，以
    留取記錄。嗣因「大同之家」社區總幹事張富生見狀後，唯
    恐民眾受騙，乃向臺北市政府北投區衛生所報案檢舉，經臺
    北市政府北投區衛生所稽查人員莊佩鈴會同管區員警石正忠
    ，於92年12月25日下午3時許到達現場察看，當場查獲二仙
    膠使用方法說明傳單（僅留取1份存卷）、龜鹿二仙膠免費
    體驗卡（未扣案，影印2紙存卷）各1疊、成分不明之雞湯1
    鍋（未扣案，僅採樣送驗），並扣得上開黑色膠塊偽藥3塊
    等物。
二、案經臺北市政府警察局北投分局報告臺灣士林地方法院檢察
    署檢察官偵查起訴。
    理  由
壹、被告乙○○、己○○、戊○○○部分：
一、被告乙○○、己○○經本院合法傳喚，無正當理由，未於審
    理期日到庭陳述，惟據渠等二人於準備程序中，被告乙○○
    坦承有製造扣案之偽藥，而己○○亦自承有原審判決所認定
    之事實。而訊據被告戊○○○矢口否認前揭犯行，辯稱：案
    發當時伊受僱日正青草企業社，僅負責在該處設攤販賣罐頭
    ，至於試吃草藥部分是另組人員負責，與伊無關，況且衛生
    局人員會同員警前往「大同之家」現場稽查時，伊並不在場
    ，伊係接獲己○○通知，始返回該處接受偵詢，衡情如伊明
    知自己違法，豈有可能返回現場云云。
二、本院查：（本院準備程序中，辯護人對檢察官所舉證據之證
    據能力均無意見，核先敘明）
(一)、臺北市政府衛生局因於92年12月25日下午接獲民眾檢舉，疑
    似有人在臺北市○○區○○路12巷之「大同之家」廣場推銷
    不明偽藥，乃於同日下午3時許派該局北投區衛生所人員莊
    佩鈴會同管區員警前往民眾所指上開地點稽查，並當場在該
    處查獲黑色膠塊、呈現黑色液體狀之雞湯一鍋、二仙膠使用
    方法說明宣傳單及龜鹿二仙膠免費體驗卡各一疊乙情，業據
    證人即臺北市政府衛生局北投區衛生所檢查人員莊佩鈴及北
    投分局大屯派出所員警石正忠2人於偵查中具結證述暨證人
    即本案檢舉人張富生於原審審理時證述一致無訛，其中證人
    莊佩鈴證稱：案發當天經民眾檢舉，乃會同警員到場稽查，
    因現場攤位場次是在下午2點多，伊到場已經3點多，該場次
    已經結束，但伊有看到宣傳車開出去，當天現場有發現一鍋
    煮成黑色的雞湯，被告己○○在現場，並將一些物品收到箱
    子裡，裡面有龜鹿二仙膠的體驗卡及宣傳單等語（見93年度
    偵字第3059號卷<卷一>，下稱偵卷一，第114頁至第115頁）
    、證人石正忠證稱：伊當天有會同衛生局人員到「大同之家
    」廣場，在現場有查獲偽藥、宣傳單，現場有一女子在煮一
    鍋湯，是黑色的液體，鍋內有雞塊等語（見偵卷一，第116
    頁至第117頁）；證人張富生則證稱：伊因擔任北投區泉源
    里里幹事，於92年12月間，因有人至該里擺攤賣東西，並以
    廂型車廣播宣傳，當場還有在煮東西，伊聽居民表示是在煮
    什麼膠，因擔心里上老人家受騙，便打電話向衛生局報案等
    語（見本院94年10月31日審判筆錄），此外，並有臺北市政
    府衛生局北投區衛生所藥物檢查現場紀錄表、查獲當時攝得
    放置現場之龜鹿二仙膠免費體驗卡、二仙膠使用方法宣傳單
    各乙疊、黑色膠塊數塊及湯鍋1只之現場照片（附於偵卷一
    ，第43頁至第45頁）及現場扣得之二仙膠使用方法說明傳單
    1張、黑色膠塊3塊及龜鹿二仙膠免費體驗卡影本等件在卷足
    憑。
(二)、又現場所扣得上開黑色膠塊，經送行政院衛生署藥物食品檢
    驗局鑑驗，經檢出含人蔘、枸杞子等中藥成分，有該局93
    年5月26日藥檢參字第0939309289號檢驗成績書在卷可稽（
    附於偵卷一，第132頁），足認該膠塊物係由中藥製成之藥
    品無訛；而查該黑色膠塊，僅以透明玻璃紙包裝，外觀並未
    印有藥名、製造廠商、成分、用法及用量等說明事項，顯與
    合法廠商生產之藥品有異，參以被告乙○○所供，該黑色膠
    塊係其熬製，然自始未能提出製造許可證以供查證，徵之證
    人莊佩鈴，於偵查中亦具結證實「日正青草企業社」並非領
    有許可證之藥品製造廠商（見偵卷一，第115頁），再經行
    政院衛生署函覆，檢體業經內含人參、枸杞成分，且於製售
    現場查有「服用方法宣傳單，該品如係未經核准擅自製售，
    係屬藥事法第20條第1款之偽藥，有該署95年3月16日署藥字
    第0950000792可據。是上開扣案黑色膠塊，要屬未經主管機
    關核准製造之偽藥，堪予認定。
(三)、就被告乙○○製造本案之偽藥部分，經查：
１、台中市政府92年12月19日營利事業登記證上所載之日正青草
    企業社之負責人為乙○○。而台中市政府92年8月18日營利
    事業登記證上所載之日正青草企業社之負責人為江進富。則
    本案案發時間既在乙○○於92年12月19日即擔任日正青草企
    業社之負責人之後，應即視為乙○○於案發時為青草企業社
    之負責人。
２、被告乙○○偵查中供稱：警卷照片中之青草膠不是在大同之
    家現場做的，是在台中市○○里○○路○段139巷34號製作。
    江進富因為做不好，就將日正青草企業社讓渡給我做。（見
    93 偵字第3059號卷第200頁）。再其又於偵查中供明，我以
    前在中國衛生新聞工作，是江進富僱用我，後來就做日正青
    草社，日正青草社是江進富賣給我的。（見偵卷一第149頁
    ），現場己○○在看爐火，並賣青草膠，我一天給六百元，
    做完一個地方才會給他錢（偵卷一第152頁），藥材是我放
    入爐內（偵卷一第151頁）。我們僱用的員工，是來賣青草
    膠等情。
３、被告戊○○○於警訊中供稱：伊係日正青草企業社之員工，
    該公司之負責人是乙○○。其於偵查中供稱：其跟乙○○領
    薪水，月薪二萬二千元，現場己○○在煮（顧爐火），是乙○○請她的。我是現場負責人（偵卷一，第147、148頁）
４、被告己○○於警詢中供：我是顧爐火大小並防止熄火，當時
    不鏽鋼桶在煮藥草。又供：現場黑色塊狀物體及不明黑色液
    體，是日正青草企業社提供的。
５、且同案之被告己○○、戊○○○、甲○○於審理中，亦一致
    供稱：是受僱乙○○，由乙○○請他們至案發現場顧爐火或
    賣罐頭或載運罐頭至現場，亦不曾提及渠等係受僱江進富或
    他人。
(四)、茲就原審論述被告乙○○製造偽藥之自白與事實不符部分，
    駁斥之。
１、原審以：日正青草企業社權利，業於92年9月28日由江進富
    讓渡予案外人林詠盛，有讓渡買賣合約書可憑，自不可能由
    江進富再於92年12月間，復將同一企業社讓渡予乙○○云云
    。惟本院查：他案證人江祥榮於台北市政府衛生局中山區衛
    生所之供述（92年10月31日），在大直通北街145巷口，在
    現場查獲之烹煮外面標示「二仙膠」之物品，是依老闆江進
    富（公司：日正青草企業社之負責人）之命，在現場給民眾
    試吃。（見93年度他字第3222號第4頁），果真江進富有將
    日正青草企業社於92年9月28日讓渡予案外人林詠盛，則何
    以在92年10月底，仍由日正青草企業社之負責人江進富指示
    江祥榮將二仙膠烹煮，讓民眾試吃。且若日正青草企業社權
    利真讓渡予林詠盛，何以未將營利事業登記證上之負責人變
    更為林詠盛，反而於92年12月19日將日正青草企業社負責人
    變更為本案之被告乙○○。是江進富與林詠盛於92年9月28
    日所訂立之讓渡日正青草企業社之契約，即有可能為雙方通
    謀虛偽意思表示下所為，難認為江進富業於92年9月28日將
    日正青草企業社之權利讓渡予林詠盛，是此部分原審以：日
    正青草企業社權利，業於92年9月28日由江進富讓渡予案外
    人林詠盛，自不可能由江進富再於92年12月間，復將同一企
    業社讓渡予乙○○即有所誤認。
２、原審又以，乙○○供稱其與江進富為朋友關係，故受讓日正
    青草企業社，伊未付錢，有違一般常情云云。本院細稽原審
    所認定之江進富於92年9月28日將日正青草企業社權利讓渡
    予林詠盛附件一，載有「自簽約日起，無條件讓渡予甲方（
    即林詠盛）」，為何同屬讓渡日正青草企業社權利之契約，
    林詠盛受讓為無條件，並不違一般常情，是原審就此心證，
    亦屬兩岐。
３、原審另以：乙○○選定本案試吃地點「大同之家」廣場，現
    場大鍋中放入何物、如何指示被告己○○看顧爐火，其所為
    「自白」均與事實不符云云。本院查：本案之現場負責人為
    戊○○○，故就選定「大同之家」廣場試吃，應誠如原審所
    認定，出發前未決定，而係甲○○開車臨時找的為真實，乙○○所供係伊決定云云，不可採。惟商號之負責人大抵以決
    定該店營運方計，營利計劃為要務，至於細節部分則委由受
    僱人員為之，並不違常情。而乙○○所製造之「黑色膠塊」
    偽藥，到底要至何地點擺攤，以供民眾試吃，當以現場負責
    人沿街巡視，以人潮較多之地點為佳，應無庸由負責人紙上
    談兵決定之。再原審：就如何指示被告己○○看顧爐火，乙○○所供，亦前後不符云云，惟己○○要如何看顧爐火，亦
    屬作業上細節末微之處，當不必由負責人事必躬親親自指示
    ，否則其亦不必僱用現場負責人。是乙○○此部分所供，應
    係不負責業務細項所致，惟亦不違常情。
４、再就原審以：乙○○就聘僱從事偽藥試吃工作之人數及聘僱
    共同被告丙○○、丁○○之過程，有無及如何給付其他共同
    被告工資等情，其所為「自白」與事實不符。本院認：案發
    現場查獲時僅己○○在場，其餘人員並未在場，則乙○○即
    供，試吃青草即請己○○，一日6百元，僱用1、2日。而賣
    罐頭即請己○○以外之本案被告4人，則乙○○為迴護未在
    場之戊○○○而未供出實情，亦屬事理之常。惟乙○○亦供
    ，其僱用戊○○○1個月2萬4千元。至於丙○○、丁○○到
    底係何人僱用，由何人付薪水等情，因彼等二人業據本院認
    定未參與本案之犯行（理由詳下述），則不必再審酌彼等二
    人到底係何人僱用。
５、至於乙○○所供，案發當日其在做水溝，伊忙於做土木工程
    乙節。本院認以現今經濟掛帥之社會，有兼職之情況比比皆
    是，故被告稱案發時其忙於土木工程，未到現場，亦屬常情
    ，況被告乙○○亦於原審供稱：其都在晚上熬煮藥草。再者
    扣案黑色膠塊偽藥中之主要成分即人蔘、枸杞子（乙○○於
    原審94年9月9日準備程序書狀中，一再提及摻有該2種藥材
    ）縱使於原審審理時漏未能供出該二藥方，惟其亦供出其他
    附加之藥材，雖每種藥材之比例未能精準供出，要屬人之記
    憶力有限之問題，不得執此認乙○○未有製造扣案之黑色膠
    塊。況乙○○就黑色膠塊熬製之水與藥材之比例，亦能供出
    50比1，故尚難質疑此部分乙○○供述不實。
(五)、就被告己○○承認上開事實部分，再查：
１、被告己○○，迭於臺北市衛生局人員訪談、檢察官偵查中及
    本院審理時坦承：伊自92年12月24日起受僱於日正青草企業
    社，於前揭時、地，連續2日在現場攤位，將日正青草企業
    社提供之青草膠即扣案黑色塊狀物加水及雞肉後，熬煮成湯
    免費提供民眾試吃，並在龜鹿二仙膠免費體驗卡上填寫試喝
    民眾姓名等資料，其他成員則介紹該黑色塊狀物給民眾認識
    等語在卷（見偵卷一，第12頁至第13頁、第142頁至第144頁
    、原審94年10月31日審判筆錄）。
２、訊據本案目擊證人即位在臺北市○○區○○路12巷「大同之
    家」之居民金徐澤，迭於偵查中及原審審理時一貫證稱：92
    年12月25日之3天前，開始有人到「大同之家」廣場擺設桌
    椅，推銷罐頭、乾糧等物，並以宣傳車吆喝民眾來聽，到了
    第2天下午，約有3名小姐在現場，當時桌上擺有中藥材及鹿
    角、龜板，其中一位小姐（當庭指出為在庭被告己○○）將
    熬好的龜鹿二仙膠給伊試吃，看起來黑黑、黏黏的，另有一
    名小姐則說吃了能治老人腰酸背痛，對老人頻尿、身體有效
    用，還幫我們寫紀錄卡，寫了才能吃，吃的人很多，伊問她
    們怎麼賣，她們說不賣，伊在24日、25日都有試吃等語明確
    （見偵卷一，第125頁至第128頁，本院94年9月19日審判筆
    錄）。
３、經核上開被告己○○之供述與證人金徐澤之證詞，有關被告
    己○○於前揭時間，在北投區「大同之家」廣場擺放攤位，
    並將扣案黑色膠塊以雞湯溶煮後，免費提供民眾多人試喝等
    情，2人供證情節互核相符，且與上開證人莊佩鈴、石正忠
    、張富生證述本案查獲經過，及現場確有查獲黑色膠塊、呈
    現黑色液體狀之雞湯1鍋等情狀相符；又證人金徐澤證述被
    告己○○提供黑色液體雞湯供試喝時，現場攤位尚有擺放龜
    板、鹿角等物，其他不詳女子並表示所提供者，係「龜鹿二
    仙膠」，飲用後可治療腰酸背痛等情，核與現場確有扣得之
    二仙膠使用方法說明傳單及龜鹿二仙膠免費體驗卡等證物暨
    上開說明傳單內確以記載「二仙膠」之用法、用量及有預防
    腰酸背痛效用等文字為內容及該免費體驗卡中，載有試喝民
    眾所患包括腰酸痛等疾病之客觀事實相符。是上開被告己○○之供述及證人金徐澤之證詞，均堪認屬實，可以採信。
(六)、被告戊○○○雖以案發當時係在現場販賣罐頭，至試吃「青
    草藥」部分，係日正青草企業社另組人員負責，與伊無關云
    云置辯，惟查：
１、本件案發時之設攤場地（即「大同之家」廣場），係被告戊○○○受僱日正青草企業社後，由其前往該處選定，並出面
    商借取得乙節，業據被告戊○○○於原審審理時供承在卷（
    見本院94年10月31日審判筆錄，第33頁），而上開攤位雖有
    人員推銷罐頭，然自設攤第2天起，即開始陳列草藥，並提
    供民眾試吃「龜鹿二仙膠」等情，業據證人金徐澤到院證實
    無訛（見原審94年9月19日審判筆錄第8頁），均堪認屬實。
２、被告戊○○○於92年12月25日15時40分許，在上開「大同之
    家」廣場接受前往稽查之臺北市政府北投區衛生所人員訪談
    時，供承：現場查獲摻有雞塊之黑色液體1 鍋，係青草煮成
    之雞湯，供「大同之家」民眾試吃，該扣案黑色塊狀物為青
    草膏，係加在鍋中煮食用等語明確，有臺北市政府北投區衛
    生所訪談紀錄1 紙在卷可稽（附於偵卷一，第10頁），嗣於
    偵查中，亦坦承為現場負責人等語明確在卷（見偵卷一，第
    149頁）。己○○、甲○○均供：現場負責人為戊○○○。
３、又查，臺北市政府衛生局人員於上開時、地稽查時，當場扣
    得被告戊○○○所有之「青草藥製造職業工會聘書」、「青
    草藥製造採集、調劑、煉製、販賣、調劑服務證書」等文件
    ，有該等文件影本在卷可稽（附於偵卷一，第17頁、第18頁
    ），被告戊○○○雖以其取得該等證書後，便將正本放置在
    車上自己之箱子內，未曾用到云云置辯，否認該等證書與本
    案有關，然以，證書之類，並非一般無關緊要文件，苟非需
    用，豈有將正本任意攜帶放置車上之理，被告戊○○○所辯
    ，不足採信。又被告戊○○○所稱於上揭時、地僅係販賣罐
    頭之辯如係屬實，則其何以需將上開與中草藥有關之證書一
    併帶至現場，殊難想像，再以該等證書內容，係證明被告戊○○○具備中草藥之調劑、煉製技能乙節，適與本案被告己○○與其他不詳女子係在案發時、地，提供中藥偽藥供民眾
    試吃，並宣稱療效等情具有關連。從而被告戊○○○將上開
    證書帶往本案現場，係為便利上開宣傳偽藥之用，應甚明確
    ，堪予認定。
４、至被告戊○○○辯稱：苟其明知違法，於臺北市衛生局人員
    查獲案發地點時，伊不可能應被告己○○之電話通知，即返
    回現場接受調查云云。惟查，被告己○○既已遭當場查獲，
    並向臺北市衛生局人員供出被告戊○○○，值此之際，被告
    戊○○○縱令當場拒絕返回現場接受調查，亦勢必於後續之
    調查程序中再遭傳喚偵詢，被告戊○○○對此應當知之甚詳
    ，是其以於本案甫查獲時，返回現場接受偵詢乙節，不足以
    推論被告戊○○○所稱不知違法之辯屬實。
５、綜上，由被告戊○○○受僱日正青草企業社，實際負責上開
    陳列偽藥場地之選定及商借，並擔任現場負責人，且於甫案
    發後之衛生局人員偵詢中，對於現場查獲摻有雞塊之黑色液
    體，係加入扣案之黑色膠塊溶煮而成知之甚詳，現場並扣得
    被告戊○○○所有之「青草藥製造職業工會聘書」、「青草
    藥製造採集、調劑、煉製、販賣、調劑服務證書」等文件各
    情參互以析，被告戊○○○承乙○○之命，就本案設攤提供
    偽藥與民眾試吃乙節，應居於在現場統籌、指揮之地位，並
    與被告己○○及其他不詳成年女子間，有犯意聯絡及行為分
    擔，應甚明確，堪予認定，其辯稱於案發時僅係於同一地點
    販售罐頭，被告己○○提供偽藥供人試吃等情，與伊無關云
    云，要係臨訟卸責之詞，不足採信。
(七)、從而，被告乙○○、戊○○○、己○○犯行，均事證明確，
    堪予認定，應依法論科。
三、查被告乙○○、戊○○○、己○○等3人行為後，藥事法第
    82條第1項及83條第1項業於93年4月21日修正公布，同年月
    23日施行，修正前第82條第1項製造偽藥，係處7年以下有期
    徒刑，得併科15萬元以下罰金；而修正前83條第1項規定對
    明知為偽藥而轉讓者，係處5年以下有期徒刑，得併科新台
    幣10萬元以下罰金，修正後82條第1項對相同犯行，則加重
    其法定刑為處10年以下有期徒刑，得併新台幣1千萬元以下
    罰金，而修正後83條第1項對相同犯行則加重其法定刑為處7
    年以下有期徒刑，得併科新台幣5百萬元以下罰金，是被告
    犯後法律已有變更，經比較新舊法之結果，以舊法之法定刑
    度較輕而有利於被告，依刑法第2條第1項但書之規定，應適
    用行為時之修正前藥事法第82條第1項、83條第1項之規定。
    又查扣案黑色膠塊係未經主管機關許可，以中藥材製成之藥
    品，業據認定如前，屬藥事法第20條第1款之偽藥。又按藥
    事法第83條第1項所謂「供應」、「轉讓」，雖皆有讓與所
    有權之意思，然觀諸同法第19條第1項、第35條、第50條、
    第60條之規定，均將「供應」、「調劑」同列為藥局或藥師
    之業務行為，足認同法第83條第1項所謂「供應」，係指藥
    局或藥師之讓與行為而言，與「轉讓」係指供應以外之一切
    非營利性之讓與行為不同（最高法院82年度台上字第6274號
    判決參照）。核被告乙○○所為係犯藥事法第82條第1項製
    造偽藥；再查被告乙○○、戊○○○、己○○3人均無藥師
    身分，渠等明知為偽藥，仍將之以雞湯溶煮後，無償提供他
    人食用，核係犯修正前藥事法第83條第1項之明知為偽藥而
    轉讓罪，公訴意旨誤認被告乙○○、戊○○○、己○○係犯
    同條項之供應偽藥罪，尚有未洽，應予敘明更正。被告乙○○、戊○○○、賴春美與其他年籍姓名不詳之成年女子間就
    明知為偽藥而轉讓罪，有犯意聯絡及行為分擔，應論以共同
    正犯。又被告乙○○所為製造偽藥及明知為偽藥而轉讓二罪
    間，有方法與目的之牽連關係，為裁判上一罪之牽連犯，應
    從一重罪之製造偽藥處斷。被告乙○○、戊○○○、己○○
    3 人先後多次轉讓偽藥犯行，時間緊接，手段相同，所犯係
    構成要件相同之罪名，顯係基於概括犯意反覆為之，為連續
    犯，應依刑法第56條之規定以1罪論，並就戊○○○、己○○部分加重其刑。
四、原審就被告戊○○○、己○○予以論罪科刑，及被告乙○○
    部分諭知無罪，固非無見。惟原審未就被告戊○○○、己○○犯罪部分，論與乙○○為共同正犯，尚有未洽。又被告乙○○於原審及本院準備程序時自白犯罪，核與經驗法則並無
    違背，亦與事實相符，已如前述，原審遽為乙○○無罪之諭
    知，亦有不當，公訴人上訴指摘此部分為有理由。被告戊○○○上訴意旨仍執陳詞否認犯罪，被告己○○上訴意旨以原
    審量刑過重，就原審法院適法範圍裁量權之行使為爭執，雖
    均無理由。惟原判決此部分既有上揭可議之處，自屬無可維
    持，應就原判決關於戊○○○、己○○、乙○○部分撤銷改
    判。爰審酌被告乙○○製造偽藥，目的係為轉讓他人食用，
    而乙○○、戊○○○、己○○3人轉讓他人食用者，為品質
    未受控管，足生對他人生命及身體健康之危害，犯後被告乙○○坦承犯行，被告賴春美坦承確有提供上開黑色膠塊供人
    食用之轉讓行為及被告戊○○○一再飾詞卸責之態度，暨被
    告賴春美於本案係臨時受僱從事犯行，而被告戊○○○則係
    擔任現場負責人之犯行參與程度較重，且就免費體驗紀錄表
    上所載，僅李珠及金徐澤二人食用，所造成之危害尚屬非大
    ，亦非廣泛，並被告等三人等犯罪之動機、目的及其智識程
    度等一切情狀，分別量處如主文所示之刑（至於被告乙○○
    請求依協商程序，量處其有期徒刑3月，緩刑2年，惟依刑事
    訴訟法第455之2協商程序之適用，係在第一審言詞辯論終結
    前為之，故本院無從適用協商程序，附此敘明），並就戊○○○、己○○所量之刑，諭知易科罰金之折算標準。又被告
    乙○○、賴春美前未曾受有期徒刑以上刑之宣告，有本院被
    告前案紀錄表在卷可稽，因一時失慮，偶罹刑典，經此刑之
    宣告後，應知警惕而無再犯之虞，本院因認暫不執行其刑為
    當，均予以宣告緩刑3年，用啟自新。戊○○○雖於78年間
    犯有賭博罪，經判處有期徒刑4月確定，於79年1月15日易科
    罰金執行完畢，惟迄罹本罪之違犯，已逾5年以上，亦有本
    院之前案紀錄表可考，其因一時失慮，偶罹刑典，經此刑之
    宣告後，應知警惕而無再犯之虞，本院因認暫不執行其刑為
    當，亦予以宣告緩刑3年，用啟自新。扣案之黑色膠塊偽藥3
    塊，係乙○○所有，並供本案犯罪所用之物，應依刑法第38
    條第1項第2款之規定諭知沒收。另偵卷一第41頁所示之大金
    屬筒一個，並非供製造偽藥之器材，即不得依藥事法第88條
    之規定宣告沒收，附此敘明。
五、不另為無罪諭知部分：
(一)、公訴意旨另以：被告乙○○、蘇慧如、己○○另基於犯意聯
    絡，於前揭時、地，當場露天熬煉含有「鹿角、龜板、枸杞
    子、人蔘」等數種中藥之俗稱「龜鹿二仙膠」偽藥，由被告
    己○○負責看顧爐火及水量，並意圖供販賣而陳列本案扣案
    之黑色膠塊偽藥，因認被告戊○○○、己○○2人另涉犯藥
    事法第82條第1項製造偽藥罪及乙○○、蘇慧如、己○○另
    涉犯第83條第1項意圖供販賣而陳列偽藥罪嫌云云。
(二)、公訴人認被告乙○○、戊○○○、己○○3人涉犯此部分之
    犯行，無非係以現場查獲黑色膠塊偽藥、二仙膠使用方法傳
    單、龜鹿二仙膠免費體驗記錄卡及被告己○○自承在案發現
    場有看顧熬煮青草膠之鍋爐及攝得現場鍋爐之照片1幀為主
    要論據。
(三)、訊據被告乙○○、戊○○○、己○○均堅詞否認此部分之犯
    行，被告乙○○辯稱；是先試吃，沒有決定要賣。被告戊○○○辯稱：伊沒有販賣偽藥，被告己○○有在現場看顧鍋爐
    ，但伊不知是在煮什麼等語；被告己○○則辯稱：伊雖有受
    僱看顧大鍋的爐火，及提供民眾免費試吃黑色膠塊，但並沒
    有要賣，至於大鍋裡面煮什麼，伊並不清楚等語。經查：
１、「大同之家」廣場於前揭時、地，如何遭擺放一大鍋熬煮物
    品，並由被告己○○負責看顧爐火乙情，業據被告己○○供
    述明確，並經證人金徐澤、張富生到院證實無訛，並有現場
    攝得該大鍋之照片（附於偵卷一，第41頁）在卷可稽，堪認
    屬實。公訴意旨雖認惟該大鍋內係熬煮包含「鹿角、龜板、
    枸杞子、人蔘」在內等數種中藥，嗣熬煮成膏狀物後，經冷
    卻再切塊分裝，製成俗稱「龜鹿二仙膠」之偽藥，惟臺北市
    政府衛生所人員於查獲當時，將大鍋內之黑色液體採樣送驗
    ，業經鑑驗機關即行政院衛生署藥物食品檢驗局以「因未提
    供處方組成，故無法據以檢驗」為由函覆，有該局出具之檢
    驗成績書在卷可稽（附於偵卷一，第132 頁），而本案復查
    無該局所稱「處方組成」可資提供，堪認無從以鑑驗方式證
    實其內容物，又觀乎卷附大鍋照片，其上雖掛有告示牌記載
    「藥草煉煮」，然無從認定係何種「藥草」。此外，證人金
    徐澤迭於偵查中及原審審理時證述現場提供試吃之「龜鹿二
    仙膠」黑色膠塊，並非當場熬製而成等語明確，公訴人復未
    能舉證證明本案扣案之黑色膠塊偽藥，既係由該大鍋中熬煮
    之液體經冷卻後切塊製成，是本案依公訴人所舉證據，尚無
    從使本院就現場查獲大鍋中所熬煮液體即為藥品乙節形成確
    信心證，亦遑論認定被告戊○○○、己○○有何於案發時、
    地當場以該大鍋熬製偽藥之犯行。
２、又按藥事法第83條第1 項所稱意圖供販賣而陳列偽藥罪之成
    立，除客觀上須存在公開陳列偽藥之事實外，尚須以行為人
    主觀上具備販賣其所陳列偽藥之意圖為要件。經查：（１）
    本案臺北市政府衛生局人員於前揭時、地查獲被告己○○、
    戊○○○等人時，最近場次業已結束，當場無人演講，且民
    眾均已散去乙情，業據證人莊佩鈴、石正忠於偵查中證述一
    致無訛，且由現場照片觀之（附於偵卷一，第43頁），扣案
    黑色膠塊偽藥，於查獲時係放置盒內，堪認於查獲時，並無
    將該黑色膠塊偽藥公開陳列於攤桌上之事實，又證人金徐澤
    迭於偵查及原審審理中一貫證稱：本案被告己○○及其他不
    詳女子提供民眾試吃「龜鹿二仙膠」時，桌上係陳列中藥草
    及龜板、鹿角，亦堪認於試吃場次進行中，該扣案黑色膠塊
    偽藥亦無公開陳列之事實；（２）又依證人金徐澤於偵查中
    證稱：「24日那天我問他說：『一個星期後你們是否要販賣
    這些龜鹿二仙膠？』，他說：『到時候再說』」（見偵卷一
    ，第127頁），嗣於原審審理時證述：「（問：是不是同時
    賣龜鹿二仙膠）她沒有講，只是說要給我吃身體健康」、「
    是她（指被告己○○）給我吃的，但沒有叫我們買。」（見
    原審94年9月19日審判筆錄）等語觀之，足認被告己○○辯
    稱：案發時係將黑色膠塊以雞湯溶煮，提供民眾免費試吃，
    並無要賣等語，尚非無據，可以採信。是本案雖有扣得黑色
    膠塊偽藥之事實，該等偽藥係專供現場試吃所用，且公訴人
    之舉證，亦無從本院形成被告己○○、戊○○○等人主觀上
    有販賣該等偽藥之意圖。
３、此外，復查無其他積極證據足認被告己○○、戊○○○有公
    訴人所指製造偽藥及乙○○、己○○、戊○○○有意圖販賣
    而陳列偽藥之犯行，不能證明被告乙○○、己○○、戊○○○3人有此部分犯罪，原應為無罪之諭知，惟因公訴意旨認
    此部分之犯行與前揭論罪科刑之製造偽藥（乙○○部分）、
    及轉讓偽藥犯行（起訴書誤認論以供應偽藥罪，業經原審敘
    明更正）間，有牽連犯之裁判上一罪關係，爰不另為無罪之
    諭知。公訴人上訴意旨仍執陳詞，指摘被告等3人仍成立上
    開犯罪，為無理由。
貳、被告甲○○、丙○○、丁○○無罪部分：
一、公訴意旨略以：被告甲○○、丙○○、丁○○等3 人，均受
    僱於日正青草企業社，與該企業社負責人乙○○及共同被告
    己○○、戊○○○等人共同基於犯意聯絡，自92年12月22日
    起，在「大同之家」廣場，製造「龜鹿二仙膠」偽藥，並意
    圖供販賣而陳列及供應民眾試吃該等偽藥，其中被告甲○○
    係負責載送器具、藥材及成品，被告丙○○、丁○○則負責
    發放廣告文宣，宣傳該偽藥之療效，並提供民眾試吃，因認
    被告甲○○、丙○○、丁○○涉犯藥事法第82條第1 項製造
    偽藥罪、第83條第1 項意圖販賣而陳列偽藥及供應偽藥罪嫌
    云云。
二、按犯罪事實應依證據認定之，無證據不得認定犯罪事實，刑
    事訴訟法第154 條定有明文。又認定不利於被告之事實，須
    依積極證據，苟積極證據不足為不利於被告事實之認定時，
    即應為有利於被告之認定，更不必有何有利之證據；事實之
    認定，應憑證據，如未能發現相當證據，或證據不足以證明
    ，自不能以推測或擬制之方法，為裁判基礎；且認定犯罪事
    實所憑之證據，其為訴訟上之證明，須於通常一般之人均不
    致有所懷疑，而得確信其為真實之程度者，始得據為有罪之
    認定，倘其證明尚未達到此一程度，而有合理之懷疑存在時
    ，自應為無罪之認定（最高法院30年上字第816 號、40年台
    上字第86號及76年台上字第4986號判例意旨可資參照）。
三、被告丙○○、丁○○經本院合法傳喚，無正當理由，未於審
    理期日到庭陳述；而被告甲○○到庭，與丙○○、丁○○於
    原審及本院之準備程序等，3人均堅決否認犯行，被告甲○○辯稱：伊僅係受僱於日正青草企業社擔任司機工作，負責
    載送其他被告前往案發地點，並開車宣傳販賣罐頭，並未負
    責載送製造偽藥之器材或偽藥，對於其他被告是否有販賣偽
    藥犯行，伊並不知情，本案查獲時，車上僅有罐頭等物；被
    告丙○○、丁○○則均辯稱：伊等2人被查獲時，僅受僱於
    日正青草企業社2日，負責在案發現場販售罐頭，偽藥部分
    與伊等無關等語。
四、本院查：
(一)、本案依公訴人之舉證，尚無從證明於上開起訴意旨所載時、
    地，有製造偽藥或意圖販賣而陳列偽藥之事實，業據說明如
    前。
(二)、本件案發時，現場除有提供「龜鹿二仙膠」偽藥供民眾試吃
    外，尚有同時販賣罐頭之事實，業據證人金徐澤到院具結證
    實無訛。又有關提供偽藥供民眾試吃部分，證人金徐澤於本
    院審理時，亦具結證實係由被告己○○提供民眾試吃，至在
    場負責宣傳藥效之其他不詳女子，並非本案其餘被告等情明
    確。
(三)、又本案於現場查獲由被告甲○○駕駛之車輛，其外觀漆有「
    欣欣食品」等字樣，又經臺北市政府衛生局人員檢視其車廂
    ，其內除放置食品、罐頭等物外，並無本案扣得之偽藥或製
    造偽藥之藥材、器具，此有卷附查獲時所攝照片在卷可稽（
    附於偵卷41、43頁），堪予認定。而被告乙○○於警訊中亦
    供明，其所販賣之罐頭食品是行政院國軍退除役官兵欣欣食
    品公司所製造之罐頭食品。而乙○○於偵查中亦供明，在大
    同之家所擺設之器具，是伊請搬運公司的人載過去，非由甲○○載過去。（見93偵字第3059號卷第200頁）
(四)、綜上，被告甲○○辯稱其僅係擔任司機，負責載運罐頭等語
    ，及被告丙○○、丁○○辯稱：伊等僅受僱販賣罐頭等語，
    尚非無據。此外，復查無其他積極證據，足認被告甲○○、
    丙○○、丁○○有公訴人所指犯行，亦或與前開論罪科刑之
    被告乙○○、己○○、戊○○○3人間有犯意聯絡、行為分
    擔，是本案僅以公訴人舉證尚無使本院形成被告甲○○、丙○○、丁○○等人有罪之心證，不能證明被告犯罪，原審依
    法應為無罪之諭知，核無不合。
(五)、至於檢察官上訴意旨：
１、若以賣罐頭為主，何須大費周章從台中迢迢北上到台北市北
    投的大同之家，而每罐只能賺20至30元云云，惟本院認商人
    以營利為要務，若有賺頭，縱使再遠之路程亦值得啟程動員
    販賣。況每只罐頭有20至30元之利潤，豈能言薄利。而檢察
    官稱被告三人有販賣本案扣得之為偽藥，尚無法舉證，該偽
    藥係按斤或按兩，甚至按瓶裝販賣，如何計價，均付諸闕如
    。是甲○○等三人自台中載罐頭上台北來販賣，尚不違一般
    市場常情。
２、被告三人係受僱乙○○日正青草企業社，既是青草企業社當
    然是賣青草有關之產品，本案當然是所謂青草膠即「龜鹿二
    仙膠」，而罐頭只是吸引客人之幌子云云。查：本案並無證
    人指證被告丙○○、丁○○有在現場販賣「龜鹿二仙膠」，
    亦無證人指證甲○○所載運之物品，有現場扣得之「龜鹿二
    仙膠」，檢察官以被告三人所稱在場販賣罐頭是幌子云云，
    尚嫌速斷。
３、現場查獲時，賴春美以一通電話，即能叫回甲○○、丙○○
    、丁○○，若非一起販賣之人員，豈能以一通電話通知聯絡
    云云。查：己○○及甲○○、丙○○、丁○○等人均係受僱
    於日正青草企業社，故己○○於原審審理時亦供明，係警察
    來時，伊打電話回公司，問公司的人等情，是己○○得以通
    知甲○○、丙○○、丁○○到場亦不足為奇，故檢察官之質
    疑，亦難成立。
４、甲○○、丙○○、丁○○等人之關係如同賭博電玩店內開分
    員、店員、把風等之分工云云。至於檢察官將甲○○、丙○○、丁○○三人與上開論罪之三人類比為賭博電玩店之開分
    員、店員、把風人員云云，然共犯間需有犯意之聯絡與行為
    之分擔為必要，若無證據證明該三人與論罪之乙○○等三人
    有犯意聯絡或行為分擔，即難以共犯論處之，是檢察官以此
    類比，並不恰當。
五、綜上，檢察官上訴意旨所指，均難論斷被告甲○○、丙○○
    、丁○○三人犯有檢察官起訴之犯行。從而原審為該三人無
    罪之諭知，即無不合；檢察官上訴並無理由，應予駁回。
參、被告乙○○、己○○、丙○○、丁○○均經合法傳喚，無正
    當理由未於審理期日到庭，此有本院審理期日傳票送達證書
    回證為憑，爰不待其陳述逕為判決。
據上論斷，應依刑事訴訟法第369條第1項前段、第368條、第371
條、第364條、第299條第1項前段，93年4月21日修正前藥事法第
82 條第1項、第83條第1項，刑法第2條第1項但書、第11條前段
、第28條、第56條、第55條、第41條第1項前段、第74條第1款、
第2款、第38條第1項第2款，罰金罰鍰提高標準條例第2條，判決
如主文。
本案經檢察官侯千姬到庭執行職務。
中    華    民    國    95    年    4     月    27    日
                  刑事第十四庭  審判長法  官  蘇隆惠
                                      法  官  林瑞斌
                                      法  官  林秀鳳
以上正本證明與原本無異。
如不服本判決，應於收受送達後十日內向本院提出上訴書狀，其
未敘述上訴之理由者並得於提起上訴後十日內向本院補提理由書
（均須按他造當事人之人數附繕本）。
                                      書記官  耿鳳君
中    華    民    國    95    年    4     月    28    日
附錄：本案論罪科刑法條全文
藥事法第82條
製造或輸入偽藥或禁藥者，處七年以下有期徒刑，得併科新台幣
十五萬元以下罰金。
犯前項之罪，因而致人於死者，處無期徒刑或七年以上有期徒刑
，致重傷者，處三年以上十年以下有期徒刑。
第一項之未遂犯罰之。
藥事法第83條
明知為偽藥或禁藥，而販賣、供應、調劑、運送、寄藏、牙保、
轉讓或意圖販賣而陳列者，處五年以下有期徒刑，得併科新台幣
十萬元以下罰金。
犯前項之罪，因而致人於死者，處七年以上有期徒刑，致重傷者
，處一年以上七年以下有期徒刑。
因過失犯第一項之罪者，處一年以下有期徒刑、拘役或新台幣十
萬元以下罰金。
第一項之未遂犯罰之。


司法院資訊處製作；財團法人民間司法改革基金會備份。
